【裁判字號】    98,訴,794
【裁判日期】    990203
【裁判案由】    偽造文書
【裁判全文】
臺灣高雄地方法院刑事判決               98年度訴字第794號
公  訴  人  臺灣高雄地方法院檢察署檢察官
被      告  丙○○
選任辯護人  侯勝昌律師
            楊靖儀律師
上列被告因偽造文書等案件，經檢察官提起公訴（98年度偵字第
4271號），本院判決如下：
    主  文
丙○○無罪。
    理  由
一、公訴意旨略以：被告丙○○(一)明知未得告訴人乙○○之授權
    或同意，竟基於行使偽造私文書及使公務員登載不實之犯意
    ，於不詳時地，盜刻告訴人乙○○之印章後，於民國96年3
    月20日，在「宥陞橡膠科技有限公司」（下稱宥陞公司）之
    股東同意書上偽簽「乙○○」之署名，並持上開偽刻之告訴
    人乙○○印章，蓋印在股東同意書及公司章程上，共計偽造
    「乙○○」之署名1 枚及印文2 枚，以此方式冒用告訴人乙○○之名義，偽造內容為告訴人即原股東甲○○出資額新台
    幣（下同）50萬元部分，轉讓由告訴人乙○○承受事宜之私
    文書。復於96年3 月30日，持上開偽造之私文書，向經濟部
    中部辦公室（起訴書誤為高雄市政府建設局）申請變更登記
    而據以行使，致使該單位承辦人員將告訴人乙○○為宥陞公
    司股東之不實事項，登載於職務上所掌之有限公司變更登記
    表上，足以生損害於告訴人乙○○及經濟部對公司管理之正
    確性；(二)明知未得告訴人甲○○、乙○○之授權或同意，竟
    另基於行使偽造私文書及使公務員登載不實之犯意，於不詳
    時地，盜刻告訴人甲○○之印章後，於97年7 月1 日在宥陞
    公司之股東同意書上偽簽「甲○○」、「乙○○」之署名，
    並持上開偽刻之告訴人甲○○、乙○○印章，蓋印在股東同
    意書及公司章程上，共計偽造「甲○○」之署名1 枚、印文
    2 枚及「乙○○」之署名1 枚及印文2 枚，以此方式，冒用
    告訴人甲○○、乙○○之名義，偽造內容為案外人李玉怡、
    李依菁、張菊珍、李佳原、李嘉偉、乙○○、巫庭光之出資
    額轉讓由告訴人甲○○承受事宜及改推告訴人乙○○為董事
    ，執行業務並對外代表公司事宜之私文書。復於97年7 月11
    日，持上開偽造之私文書及以上開偽刻之告訴人乙○○印章
    ，蓋用在有限公司變更登記表「代表公司負責人印章」欄內
    ，偽造「乙○○」之印文1 枚後，向經濟部中部辦公室（起
    訴書誤為高雄市政府建設局）申請變更登記而據以行使，致
    使該單位承辦人員將告訴人甲○○為宥陞公司股東及告訴人
    乙○○為宥陞公司董事之不實事項，登載於職務上所掌之有
    限公司變更登記表上，足以生損害於告訴人甲○○、乙○○
    及經濟部對公司管理之正確性，因認被告涉犯刑法第216 條
    、第210 條之行使偽造私文書及同法第214 條之使公務員登
    載不實等罪嫌。
二、證據能力部分：
    按被告以外之人於審判外之陳述，雖不符前4 條之規定，而
    經當事人於審判程序同意作為證據，法院審酌該言詞陳述或
    書面陳述作成時之情況，認為適當者，亦得為證據，刑事訴
    訟法第159 條之5 第1 項定有明文。查本案認定事實所引用
    之卷內證據資料，除原已符同法第159 條之1 至第159 條之
    4 規定、及法律另有規定等傳聞法則例外規定，而得作為證
    據外，並無證據證明係公務員違背法定程式所取得，而檢察
    官、被告及辯護人於本院行準備程序時，均同意其作為本案
    證據之證據能力，且本院審酌前揭陳述作成時之情況，並無
    違法取證之瑕疵，亦認以之作為證據為適當，是本件有關被
    告以外之人於審判外之言詞或書面陳述等供述證據，依前揭
    法條意旨，自均得為證據。
三、按犯罪事實應依證據認定之，無證據不得認定犯罪事實；不
    能證明被告犯罪者，應諭知無罪之判決，刑事訴訟法第154
    條第2 項、第301 條第1 項前段分別定有明文。復事實之認
    定，應憑證據，如未能發現相當證據，或證據不足以證明，
    自不能以推測或擬制之方法，為裁判基礎；又認定不利於被
    告之事實，須依積極證據，苟積極證據不足為不利於被告事
    實之認定時，即應為有利被告之認定，更不必有何有利之證
    據；再認定犯罪事實，所憑之證據，雖不以直接證據為限，
    間接證據亦包括在內，然無論直接或間接證據，其為訴訟上
    之證明，須於通常一般之人均不致於有所懷疑，而得確信其
    為真實之程度者，始得據之為有罪之認定，倘其證明尚未達
    到此一程度，而有合理性懷疑之存在時，即無從為有罪之認
    定（最高法院30年上字第816 號、40年台上字第86號、76年
    台上字第4986號判例意旨參照）。
四、公訴人認被告涉犯前開罪嫌，係以被告之供述、證人乙○○
    、甲○○於偵查、審理中之證述、宥陞公司於96年3 月20日
    之股東同意書、公司章程、96年3 月30日之變更登記表、97
    年7 月1 日之股東同意書、公司章程、97年7 月11日之變更
    登記表為其論據。訊據被告堅決否認有何偽造文書之犯行，
    辯稱：上開簽名、蓋章等行為均經過告訴人乙○○、甲○○
    同意，印章均為告訴人交付或同意代刻，並非伊所盜刻等語
    。經查：
  (一)被告於96年3 月20日，在宥陞公司之股東同意書及公司章程
    上簽署「乙○○」之署名，及加蓋告訴人乙○○印章，製作
    內容為：「原股東甲○○出資額50萬元部分，轉讓由乙○○
    承受」事宜之私文書，復於96年3 月30日，持上開股東同意
    書及公司章程，向經濟部中部辦公室申請變更登記而據以行
    使，致使該承辦人員將告訴人乙○○為宥陞公司股東之事項
    ，登載於職務上所掌之有限公司變更登記表上；另於97 年7
    月1 日，在宥陞公司之股東同意書上簽署「甲○○」、「乙○○」之署名，及加蓋告訴人甲○○、乙○○印章於股東同
    意書及公司章程上，製作內容為：「李玉怡、李依菁、張菊
    珍、李佳原、李嘉偉、乙○○、巫庭光之出資額轉讓由甲○○承受」事宜及「改推乙○○為董事，執行業務並對外代表
    公司事宜」之私文書，復於97年7 月11日，持上開私文書及
    以上開告訴人乙○○印章，蓋用在有限公司變更登記表「代
    表公司負責人印章」欄內，向經濟部中部辦公室申請變更登
    記而據以行使，致使該承辦人員將告訴人甲○○為宥陞公司
    股東及告訴人乙○○為宥陞公司董事之事項，登載於職務上
    所掌之有限公司變更登記表上等情，業經被告於偵查及本院
    行準備程序中所自承（偵卷一第19、142 、158 、159 頁、
    院卷一第19-20 頁），且有宥陞公司96年3 月20日股東同意
    書、公司章程、96年3 月30日有限公司變更登記表、97年7
    月1 日股東同意書、公司章程、97年7 月11日有限公司變更
    登記表各1 份在卷可查（偵卷一第33-44 頁），是此部份事
    實已足堪認定。
  (二)又宥陞公司與案外人藍正成於95年11月22日簽訂「和解協議
    書」，其中第6 條約定：宥陞公司、藍正成同意由宇炤興業
    股份有限公司（下稱宇炤公司）以20萬元承購宥陞公司執照
    ，辦理股東股權轉讓及名義變更，宥陞公司股東於宇炤公司
    給付價款同時同意股權轉讓簽章，並由其時為宥陞公司董事
    之告訴人甲○○簽名；告訴人甲○○並於宥陞公司同日之股
    東同意書上簽名同意將辦理股權移轉所需證件、公司印章、
    股東印章交付，並同意宇炤公司代表人或其指定之人（按即
    被告）代為簽名、用印辦理公司變更登記及相關作業等情，
    業經證人甲○○於審理中證稱：宥陞公司95年11月22日股東
    同意書（偵卷一第209 頁）上之大小章均屬正確，和解協議
    書（第211 頁）上之簽名為伊所親簽等語（院卷二第55頁）
    及於偵查中基於告訴人身份指稱：宥陞公司賣給宇炤公司的
    事情都交給被告去處理等語（偵卷一第160 頁），且有95年
    11月22日宥陞公司股東同意書及和解協議書各1 份在卷可查
    （偵卷一第209 、211 頁），是被告於95年11月間，確實曾
    因宇炤公司購買宥陞公司一事，經告訴人甲○○授權辦理股
    權移轉事宜等情，亦已足堪認定。
  (三)而就此股權移轉事宜，證人乙○○則於審理中證稱：伊曾於
    91年間擔任宇炤公司之榮譽股東，提供專業知識給該公司，
    伊記得被告曾經有在伊當時大順一路住處說過宇炤公司與宥
    陞公司合作設廠事宜，也有講過因要概括承受宥陞公司的股
    份，故所有宇炤公司之股東都要擔任宥陞公司的股東等語（
    院卷一第56、57反-58 頁），而被告將告訴人乙○○如公訴
    意旨犯罪事實(一)所述登記為宥陞公司股東之時間為96年3 月
    30日，相距前開股權移轉決議僅有4 月，與該等股權移轉安
    排所需之時間相符，又其時被告所提出之申請資料中亦確實
    包括告訴人乙○○於95年11月5 日所核發之新式身份證影本
    ，有經濟部中部辦公室所提供之身份證影本傳真資料附卷可
    稽（院卷一第49頁），是足見被告於為辦理前開股權移轉事
    宜而欲將告訴人乙○○登記為宥陞公司股東時，確曾於事前
    告知告訴人乙○○，並於取得告訴人乙○○新式身份證後據
    以登記辦理。故被告辯稱此部份確實經告訴人乙○○同意辦
    理等語，即非無據。
  (四)證人乙○○雖另於審理中證稱：被告雖有向伊表示上開股權
    移轉事宜，但伊認為伊只是宇炤公司的榮譽股東，故認為實
    際上這件事和伊沒有關係，也沒有詳細去瞭解，被告拿伊的
    身份證只說是業務上需要等語（院卷一第57-58 反頁），然
    查，被告於取得告訴人乙○○之新式身份證時，既已確實向
    其告知當時宇炤公司與宥陞公司股權移轉之事，並要求其交
    付該身份證，甚難想像告訴人乙○○主觀上竟認為自己交付
    該身份證予被告之結果與該次轉讓之事並無關連；又證人乙○○於審理中先係證稱：伊只有於91年間將身份證影本交給
    被告，只有交過這1 次身份證影本等語（院卷二第56頁），
    嗣經提示上開新式身份證後，始改稱上開情節，是其所述亦
    有前後不一之處；再其亦於審理中證稱：伊會知道被列為宥
    陞公司股東一事，是被告於97年5 月拿扣繳憑單給伊時才發
    現等語（院卷二第56反-57 頁），然若被告確實有偽造文書
    之犯行，又為何主動將其犯罪之結果告知告訴人乙○○？是
    證人乙○○此部所述，已有前後矛盾及與常理不符之處。
  (五)再公訴意旨犯罪事實(一)、(二)所指之宥陞公司股東同意書、公
    司章程、有限公司變更登記表上所載「乙○○」、「甲○○
    」之印文，自該等印文如附表所示之特徵觀之，應均分別出
    於同一印章。又該等印章自卷內證據觀之，並曾分別於92年
    、94年間即已經蓋用於如附表所示公訴意旨外之其餘出處，
    且該等出處之文件中，告訴人乙○○、甲○○亦分別於「92
    年2 月26日切結同意書暨收據」（偵卷一第199 頁）及「95
    年11月22日宥陞橡膠科技有限公司股東同意書」（偵卷一第
    209 頁）等文書上簽名，為其等分別於審理中所不否認（院
    卷第53反、58反頁），又告訴人乙○○亦於偵查中指稱：被
    告曾向伊表示有需要用印，故伊同意被告去刻印章等語（偵
    卷一第156-157 頁）、證人甲○○則於審理證稱：95年間辦
    理宥陞公司轉讓事宜時，有同意會計將相關文件及1 個小章
    交給被告等語（偵卷一第53反-54 頁）。是既然該等印章分
    別至少於92年、95年間起，即已經蓋用於告訴人乙○○、甲○○分別親簽之文件中，且其等亦均曾同意被告使用蓋印，
    則被告前開辯稱：告訴人2 人均分別同意伊使用該等印章等
    語，即難遽認無稽。
  (六)又查，證人甲○○於審理中另證稱：伊只有曾經將一個私章
    交給會計，沒有交過公司章，當時交待會計給被告辦理股權
    過戶時也沒有將公司章給被告，公司章都要拿到工廠來蓋章
    等語（院卷二第55頁），惟公訴意旨犯罪事實(一)、(二)所指之
    宥陞公司股東同意書、公司章程、有限公司變更登記表等文
    件中，除均有前開附表所述之個人私章外，亦均經蓋有宥陞
    公司之公司章印文等情，有各該文件在卷可查，而該等公司
    章印文，與證人甲○○前開於審理中所自承為真正之95年11
    月22日股東同意書上所蓋用之公司章印文（偵卷一第209 頁
    ），經核對其整體形式、字體等外觀狀態均屬相同，且除公
    訴意旨犯罪事實(一)、(二)所載之私文書上外，亦多係隨同告訴
    人甲○○前開如附表所示之私章一同蓋印使用（偵卷一第48
    -58 頁）。是若告訴人甲○○未曾知悉並同意被告進行如公
    訴意旨所指之私文書上之公司股權轉讓及登記行為，又為何
    該等私文書上均能蓋有告訴人甲○○個人保管之公司章印文
    ？再查，證人乙○○於審理中另證稱：切結同意書暨收據（
    偵卷一第199 頁）伊只有簽名沒有看內容等語，證人甲○○
    於審理中就是否於同意書（偵卷一第209 頁）上簽名時則證
    稱：當時伊簽名時並沒有手寫或電腦打字的部分；又稱有可
    能有這些電腦打字，但沒有手寫事項；又稱記得當初談的時
    候有在手寫事項上簽名，後來將手寫的部分打成電腦打字再
    重新簽名，上面被告打些什麼字伊也不知道等語；又稱伊有
    簽名，但記得當初簽名時手寫部分沒有寫這麼多字，其他電
    腦打字應該也是沒有等語（院卷二第54反頁）。而就告訴人
    乙○○部分，一般人若無特殊信賴關係，難認竟能於他人提
    供不知名文件上無端簽名之可能，又就告訴人甲○○部分，
    上開文件則係關係宥陞公司與宇炤公司股權移轉之重大事項
    ，告訴人甲○○其時既任宥陞公司董事，對此一重要文件亦
    難認竟能對於其親自簽名時之文件狀態、內容毫無所悉，致
    日後作證時竟作出前開顯然前後矛盾之供述。是告訴人乙○○、甲○○對於該等蓋有與本件公訴意旨所指私文書相同印
    文之其餘文件，竟先後均證稱其等簽名時對於該等文件之內
    容並不清楚等語，則其等所述，是否有事後迴避自身責任之
    動機，亦非無疑，自難遽以作為不利被告認定之依據。
  (七)末按，認定犯罪事實應依證據，為刑事訴訟法所明定，故被
    告否認犯罪事實所持之辯解，縱屬不能成立，仍非有積極證
    據足以證明其犯罪行為，不能遽為有罪之認定，最高法院30
    年上字第1831號判例意旨可供參照。查被告雖於審理中供稱
    ：96年3 月20日、97年7 月1 日之股東同意書均為告訴人乙○○所親自簽名等語（院卷二第108- 109、110 頁），而與
    其前開於偵查及本院行準備程序時所述該等簽名均係其所代
    簽等語並不相符，惟告訴人乙○○、甲○○於偵查、審理中
    所為證述，既有前開無可遽信之處，則亦無從僅因被告就此
    部份有前後不一供述之情形，即遽為被告不利之認定。
五、綜上所述，本件檢察官所為之舉證，尚不足證實被告確有偽
    造文書之犯行。此外，本院復查無其他積極證據足認被告有
    檢察官所指之上述犯行，揆諸首揭說明，則屬不能證明被告
    犯罪，自應為無罪之諭知。
據上論斷，應依刑事訴訟法第301 條第1 項，判決如主文。
本案經檢察官丁○○到庭執行職務。
中    華    民    國    99    年    2     月    3     日
            刑事第九庭  審判長  法  官  鄭詠仁
                                法  官  王碧瑩
                                法  官  黃沛文
以上正本證明與原本無異。
如不服本判決應於收受送達後10日內向本院提出上訴書狀，並應
敘述具體理由；如未敘述上訴理由者，應於上訴期間屆滿後20日
內向本院補提理由書（均須按他造當事人之人數附繕本）「切勿
逕送上級法院」。
中    華    民    國    99    年    2     月    3     日
                                書記官  鄧思辰
附表：系爭印文特徵、公訴意旨所指外其餘出處
┌───────┬───────────────┬─────────────┬─────────┐
│係爭印文名義人│特徵                          │其餘出處                  │備註              │
├───────┼───────────────┼─────────────┼─────────┤
│乙○○        │「李」字下方直線末尾90度左撇、│92年2 月26日切結同意書暨收│特徵與卷內其餘李文│
│              │中間呈細長橢圓型；「文」字與「│據（偵卷一第199頁）       │作之印文（偵卷一第│
│              │作」字有3 處連接；「作」字之左│                          │4 、5-1 、108 頁）│
│              │方之「人」字旁與右方之「乍」字│                          │均不相符。        │
│              │旁於該字之下方有1 處連接。    │                          │                  │
├───────┼───────────────┼─────────────┼─────────┤
│甲○○        │楷體字體，印文方框之左下方有一│宥陞公司94年6 月28日、94年│與宥陞公司92年間有│
│              │缺角。                        │4 月25日有限公司變更登記表│限公司變更登記表上│
│              │                              │，94年6 月22日、94年4 月6 │所載印文之字體及整│
│              │                              │日公司章程、股東同意書，95│體型式均類似，僅該│
│              │                              │年11月22日股東同意書（偵卷│時並無缺角。      │
│              │                              │一第45-58、209 頁）       │                  │
└───────┴───────────────┴─────────────┴─────────┘

司法院資訊處製作；財團法人民間司法改革基金會備份。
